# Análisis exploratorio, limpieza y transformación de datos

La pregunta que guía este capítulo es: **¿con qué ideas asocian al big data los estudiantes argentinos de distintas carreras?**

Para responderla, vamos a ver cómo:

1. Realizar un primer análisis exploratorio para familiarizarnos con los datos y su estructura;
2. Manipular y transformar los datos, cruzando tablas;
3. Hacer nuestros primeros gráficos.

## Análisis exploratorio

```{r echo=FALSE, message=FALSE, warning=FALSE}

library(tidyverse)
library(readr)

terminos_todos <- read_csv("E:/r/bigdata-rrss/data/terminos_todos.csv")
estimulos_todos <- read_csv("E:/r/bigdata-rrss/data/estimulos_todos.csv")

terminos_todos <- terminos_todos %>% inner_join(estimulos_todos, by="id")

asociaciones <- terminos_todos %>% filter(
  estimulo == "Big data"
) %>% select(-tiempo,-estimulo)

rm(estimulos_todos, terminos_todos)

```

El objetivo de un análisis exploratorio es familiarizarnos con la estructura de los datos.

Vamos a trabajar con el dataset de asociaciones libres a la palabra "Big data". 

Lo primero que vamos a hacer es *chusmear* (`glimpse`) la estructura de la base. Esto nos va a permitir saber:

* la cantidad de registros y columnas
* los nombres de las columnas y su tipo de dato (las columnas aparecen listadas en forma vertical con un $)
* los primeros registros (que quepan en pantalla)

```{r}

glimpse(asociaciones)

```
Por lo que podemos ver, tenemos 4 columas: `id` y `palabra` son variables de texto (`<chr>`), mientras `orden` y `valoracion` son numéricas. Otro posible tipo de columna es `factor` (`<fct>`) que sirve para registrar categorías, donde cada valor posible es un `level`.

Debemos notar es que el valor de `id` se repite entre filas, lo que nos da la pauta que varios registros corresponden naturalmente juntos. En este caso, se tratan de las distintas palabras mencionadas por un mismo participante frente a "big data". Cada palabra propuesta tiene, además, el orden de evocación (`orden`), generalmente entre 1 y 5 aunque el participante podía agregar más palabras, y la valoración dada, entre 0 y 10 (`valoracion`).

Luego, es útil tener una idea de los valores posibles de las distintas columnas o variables. `summary` nos devuelve un resumen de estadísticas descriptivas. 

```{r}

summary(asociaciones)

```

Otras tareas que nos pueden interesar en el análisis exploratorios son:

* ver la cantidad de datos vacíos
* ver la cantidad de datos redundantes
* ver relaciones entre variables
* graficar el rango de valores de una o más variables

Muchas de estas tareas se pueden hacer con [distintos packages](https://www.groundai.com/project/the-landscape-of-r-packages-for-automated-exploratory-data-analysis/1).

Recordá que podes ver la tabla, como si estuvieras viendo una planilla, con `view(asociaciones)`.

## Transformación de datos



