# ¿Cuál es el sentido común acerca del big data?

En este capítulo vamos a intentar responder **cuál es el sentido común en torno al big data**. Esto nos ubica en las coordenadas de la psicología social, particularmente de la *teoría de la representación social*, a la que nos acercaremos siguiendo la variante estructural de @Abric2001, y recurriendo a técnicas cuantitativas.

Vamos a trabajar con el dataset de asociaciones libres a la palabra "Big data". Este es un dataset construido a partir de una breve encuesta con la siguiente consigna: *Por favor, indicanos qué palabras o frases te vienen a la mente cuando pensás en "big data". También te pedimos que, por favor, nos indiques si estas ideas que acabas de introducir se corresponden con algo que valoras positivamente (algo que te agrada) o negativamente (algo que te desagrada)"*. Además, registramos el orden en que cada palabra es introducida por el participante, generalmente entre 1 a 5, aunque los participantes podían ingresar más palabras.

Para responderla deberemos aprender a:

1. explorar y familiarizarnos con los datos y su estructura;
2. transformar los datos para limpiarlos y que tengan la estructura óptima para nuestros análisis;
3. hacer nuestros primeros gráficos;
4. generar nuestras propias funciones.

Estos pasos nos van a enfrentar a la parte menos trivial de cualquier indagación: *tomar decisiones*.

## Cargar datos y recursos

Lo primero que haremos es cargar algunas librerias (`package`) que van a poner a nuestra disposición un conjunto de funciones que utilizaremos a lo largo de todo el ejercicio. Recordá que una función es una secuencia de comandos que se aplican a un objeto que se le pasa a la función, referenciándolo entre sus paréntesis. Por ejemplo, utilizaremos la función `library()` y el nombre de las librerías para habilitar las funciones de `readr` para importar datos, y el conjunto de librerías del `tidyverse` para manipular y visualizar. 

Luego importaremos los datos con la función `read_csv()` de la librería `readr`. En RStudio podés listar a las funciones de un paquete si tipeas su nombre seguido de "::". Esta forma de vincular paquetes y funciones es recomendada, en tanto los nombres de las funciones pueden pisarse, dependiendo del orden en que cargamos los paquetes.

Nos interesa que esos datos importados se guarden como un objeto en memoria, ya que estaremos trabajando con ellos en lo que sigue. Para ello, utilizamos un operador de asignación ` <- `, precedido del nombre que le daremos al objeto (en nuestro caso `asociaciones`).

<!-- 2do: definir fuente de datos -->

```{r echo=TRUE, message=TRUE, warning=FALSE}
# para cargar una libreria primero hay que instalarla:
# install.packages("readr")
# install.packages("tidyverse")

library(readr) # vamos a cargar las librerias
library(tidyverse) 

asociaciones <- readr::read_csv(file = "data/asociaciones.csv")
```


## Explorar los datos


El objetivo del momento de exploración de los datos es familiarizarnos con la estructura de los datos, y transformarlos para poder realizar nuestros análisis. Por lo general, aquí se empiezan a decidir las tareas de *limpieza*. 

Lo primero que vamos a hacer es ver el tamaño de la tabla con `dim()`, y los primeros registros con `head()`. 

Esto nos va a permitir saber:

* la cantidad de registros y columnas;
* los nombres de las columnas y su tipo de dato;
* el contenido de los primeros registros.

```{r}
dim(asociaciones)
head(asociaciones, n = 10) 
```


Por lo que podemos ver, tenemos 4 columas: `id` y `palabra` son variables de texto (`<chr>`), mientras `orden` y `valoracion` son numéricas. Otro posible tipo de columna es el `factor` (`<fct>`) que sirve para registrar categorías, donde cada valor posible es un `level`.

Podemos ver que el valor de `id` se repite entre filas, lo que nos da la pauta que varios registros corresponden naturalmente juntos. En este caso, se tratan de las distintas palabras mencionadas por un mismo participante frente a "big data". Este diseño de tabla donde hay `n registros x 1 participante`, a diferencia de tener sólo registro con muchas columnas tiene muchas ventajas. Por el momento señalemos sólo 1: todas nuestras palabras quedan en la misma columna, de modo que si queremos procesarlas será muy fácil referenciarlas. Cada palabra propuesta tiene, además, el orden de evocación (`orden`) y la valoración dada (`valoracion`).

Luego, es útil tener una idea de los valores posibles de las distintas columnas o variables. `summary` nos devuelve un resumen de estadísticas descriptivas, que nos permite saber, por ejemplo, en qué rango se registran las valoraciones, o cómo se distribuyen los ordenes de evocación.

```{r message=TRUE, warning=FALSE}
summary(asociaciones)
```

Otras tareas que nos pueden interesar en el análisis exploratorios son:

* ver la cantidad de datos vacíos
* ver la cantidad de datos redundantes
* ver relaciones entre variables
* graficar el rango de valores de una o más variables

Muchas de estas tareas se pueden hacer con [distintos packages](https://www.groundai.com/project/the-landscape-of-r-packages-for-automated-exploratory-data-analysis/1).

Recordá que podes ver la tabla, como si estuvieras viendo una planilla, con `view(asociaciones)`.


## Transformar, visualizar y limpiar


Ahora vamos a ver de qué manera podemos transformar los datos para obtener respuestas a las siguientes preguntas:

1. ¿cuáles son las palabras más frecuentes?
2. ¿cuáles son las palabras con valoraciones más extremas?
3. ¿cuáles son las palabras que se evocaron más rápido?

Para responder esto vamos a utilizar verbos de manipulación (de `dplyr`, una librería incluida en `tidyverse') sobre nuestra tabla. Algunos de estos verbos son:

* `filter()` para filtrar los registos/observaciones por alguna condición de sus valores;
* `mutate()` para agregar una columna/variable con el resultado de alguna operación sobre otras columnas;
* `group_by()` y `summarise()` para realizar alguna operación sobre los datos de distintos registros, *reduciendolos* en uno sólo por grupos;
* `n()` que nos devuelve el conjunto de registros de un grupo (y que por ello se hace luego de `group_by()`); algo que podemos simplificar con `count()`;
* `arrange()` ordena los datos ascendente o descendentemente;

Luego, para encadenar estas acciones vamos a utlizar un operador denominado *pipe* (`%>%`) que funciona como un *tubo*: toma el objeto a su izquierda y lo hace pasar por la función a su derecha, devolviendonos el resultado. 
Esto nos permite una manera más fácil de pensar a la hora de escribir el código para manipular un objeto, que su alternativa de incluir al objeto entre los paréntesis de una función, ya que en primer lugar lo mencionamos y luego iremos paso a paso introduciendole transformaciones.

Antes que nada, empecemos por *chusmear* (`glimpse`) la estructura de la base para recordar las columnas/variables con las que podemos trabajar. Los nombres de las columnas aparecen precedidos con un `$`, una debajo de la otra, para que sea más facil de observar tablas largas. Luego, nos informa el tipo de variable y nos permite ver los primeros valores (que en entran en pantalla)

Nuestra tabla tiene las palabras que los participantes respondieron en la columna `asociaciones$palabra`, el orden en que dichas palabras fueron ingresadas por el participante en `asociaciones$orden`, y una valoración sobre esa palabra expresada en forma númerica en `asociaciones$valoracion`. 

Tenemos todos los elementos para responder las preguntas. Sólo falta diseñar un camino de operaciones para visibilizar la respuesta:

(Paso1) vamos a tomar la tabla que nos interesa `asociaciones`, y la vamos a pasar, para...
(Paso2) ...armar grupos de registros que compartan el valor en `asociaciones$palabra`, y para cada cual vamos a:
(Paso3) contar la cantidad de registros (dandonos la frecuencia con que dicha palabra fue asociada a big data);
(Paso4) y calcular la media de las valoraciones en `asociaciones$valoracion`,
(Paso5) así como la media del orden en que fue evocado (`asociaciones$orden`)
(Paso0) ... el resultado de esta operación la vamos a guardar en una tabla nueva, que luego operaremos para responder nuestras 2 preguntas. En tanto esta tabla *describe* la información de la anterior, notaremos que tiene muchos menos registros.

Para estas operaciones vamos a usar los comandos recién vistos:

```{r message=TRUE, warning=FALSE}
glimpse(asociaciones) # muestra la estructura de la tabla 

asoc_frecuentes <- asociaciones %>% # (Paso0) y (Paso1)
  group_by(palabra) %>% # (Paso2)
  summarize( 
    freq = n(), # (Paso3)
    valoracion_media = mean(valoracion), # (Paso4)
    orden_media = mean(orden) #(Paso5)
  )

glimpse(asoc_frecuentes) 
```

Más sintéticamente podríamos usar `tally()` o `count()`. Recordá que podés obtener ayuda sobre estos comando ejecutando `?tally()`.

Si ordenamos esta tabla ya estamos en condiciones de indicar cuáles son las palabras más/menos frecuentes. 
Para esto vamos a usar `slice_max()`, que ordena los datos y los corta en alguna posición.

```{r message=TRUE, warning=FALSE}
asoc_frecuentes %>%  # no guardamos el resultado, solo lo imprimimos
  slice_max(order_by = freq, n=10) # ordenamos por freq y cortamos en 10 registros
```

La palabra más evocada fue "información", junto con un conjunto de otras palabras que podemos decir que remiten al manejo de los datos mediados por la tecnología, con diversos productos, como puede ser el análisis de información y la generación de conocimiento, o la manipulación y el control (las únicas palabras que tienen una valoración negativa).

Para conocer las palabras más/menos valoradas deberemos generar otros cortes.

```{r message=TRUE, warning=FALSE}
asoc_frecuentes %>%  
  slice_max(order_by = valoracion_media, n=10) # las de valor mas alto

asoc_frecuentes %>%  
  slice_min(order_by = valoracion_media, n=10) # las de valor mas bajo
```

Más allá de que se puede inferir ciertos temas en las palabras (especialmente las negativas), nos debemos preguntar si tiene sentido trabajar con ideas y expresiones idiosincráticas, introducidos por un sólo participante. A fin de cuentas, la pregunta que guía toda nuestra exploración es sobre lso sentidos *comunes* o *compartidos*.
Podemos entonces establecer un umbral o mínimo de repeticiones para que una palabra nos resulte relevante o informativa. 

Miremos entonces las frecuencias. Otra vez, diseñemos un camino de operaciones:

(Paso1) vamos a tomar la tabla que nos interesa `asoc_frecuentes`, y la vamos a pasar, para...
(Paso2) ...armar grupos de registros que compartan el valor en `asociaciones$freq`, y para cada cual vamos a:
(Paso3) contar la cantidad de registros (dandonos la cantidad de palabras que fueron dicha la misma cantidad de veces);
(Paso4) vamos a visualizarlo en un gráfico de puntos que cruce la frecuencia y la cantidad de palabras. 

Por su parte, el diseño del gráfico va a requerir 3 componentes (mínimos): que insertemos datos (en este caso, vamos a estar pasando la tabla hecha hasta el paso 3 con un pipe, de modo que no necesitamos declararla de nuevo), que mapeemos algunos de esos datos a propiedades visuales del gráfico (como por ejemplo, un cierta columna/variable para un eje del gráfico), y que elijamos un sistema de representación o "geometry" (puntos, barras, áreas, etc.)

```{r message=TRUE, warning=FALSE}
asoc_frecuentes %>% # Paso1
  group_by(freq) %>% # Paso2
  summarize(cant_palabras = n()) %>% # Paso3
  ggplot( # Paso 4: usamos la librería ggplot2 y la función ggplot
    aes(x=cant_palabras,y=freq) # mapeeamos los datos en los ejes x e y
    ) + # los componentes de ggplot se concatenan con +, ya que no son pasos secuenciales
  geom_point()
```

Por lo visto, tenemos una distribución que sigue la [ley de Zipf](https://es.wikipedia.org/wiki/Ley_de_Zipf): muy poca cantidad de palabras tienen valores que se repiten muchas veces (los sentidos más comúnes), y hay casi 700 palabras que se repiten 1 sola vez. En vistas de esto podemos quedarnos con las palabras que se repiten más de 1 vez, criterio que utilizaremos para establecer un filtro (`filter()`). En esta ocasión, por simpleza, vamos a "pisar" nuestra tabla de datos con un fragmento de ella misma.

```{r message=TRUE, warning=FALSE}
asoc_frecuentes <- asoc_frecuentes %>% # vamos a pisar la tabla con el resultado
  filter(freq > 1)

glimpse(asoc_frecuentes)
```

Con este nuevo dataset deberíamos repetir los análisis anteriores sobre las palabras mas/menos valoradas. Este es un escenario al que deberemos acostrumbrarnos: **el proceso de transformación-visualización-limpieza es iterativo**. En la medida en que nos familiaricemos más con nuestros datos, que aclaremos nuestras preguntas, y que decidamos y programemos los análisis, deberemos repetirnos varias veces. 

Por últimos, nos queda indagar cuáles son las palabras que más rápidamente fueron evocadas en la encuesta, es decir, las que tiene un orden de evocación más cercano a 1. Estas son las ideas que probablemente sean las más accesibles y memorables. Pero ahora en lugar de una lista, veamos un gráfico en el que podamos incluir otra información: la valoración media de la palabra.

<!-- 2do: dar vuelta este analisis: el grafico para valoraciones, y la tabla boluda para orden -->

```{r message=TRUE, warning=FALSE}
asoc_frecuentes %>% 
    slice_min(order_by = orden_media, n=10) %>% # las de valor mas bajo
  ggplot( # vamos a usar ggplot para graficar
    aes( # dentro de aes indicamos las variables a vincular con las partes del gráfico
      y = palabra,
      x = orden_media,
      fill = valoracion_media
    )
  ) + 
  geom_col()
```

## Funciones

En este apartados vamos a juntar estas operaciones de modo tal que nos permita realizar un *análiasis prototípico*, siguiendo el modelo estructural de @Abric2001 para la *teoría de la representación social*. Esta teoría supone que las representaciones se compone, por un lado, de un núcleo central que aúna los sentidos más comunes y estables de la representación, y por el otro, de elementos periféricos que concretizan la representación y la vinculan a los distintos contextos específicos de su uso. 

Este análisis consiste en calcular, por cada término indagado, la frecuencia y rango de evocación de las respuestas, para luego dividirlo en 4 segmentos que pueden ser interpretados como el núcleo de la representación, sus elementos periféricos y dinámicos, y sus manifestaciones singulares e idiosincráticas. 

Una decisión importante para este análisis es el criterio para establecer los cortes entre segmentos (mas y menos frecuencias / más y menos evocados rápidamente), aspecto que no tiene consensos en la literatura [@Dany2014, @Wachelke2011]: algunos usan la media, otros la mediana, y otros alguna función pensada para una distribución como la de ley de Zipf. Otra decisión importante es la de utilizar algún umbral o mínimo de frecuencia para achicar el corpus. 

Aquí vamos "empaquetarlas" las operaciones necesarias para el análisis en una función, con una serie de parámetros (inputs) y un valor de salida (output). Esto nos va a permitir fácilmente probar distintos parametros para las decisiones que debemos tomar, sin tener que volver a escribir el código de las operaciones.

Para crear una funcion vamos a utilizar `function()` incluyendo los parametros que esperamos entre los paréntesis. Vamos a guardar la función en un objeto (y así le vamos a dar un nombre que podamos invocar después) con `<-`.

```{r}
analisis_proto <- function (tabla_evocaciones) {
  
  # las operaciones van aca...
  # por ahora no vamos a hacer nada mas que asignar nuestro input a un nuevo objeto...
  objeto_a_devolver <- tabla_evocaciones 
  
  return(objeto_a_devolver) # ... y lo devolvemos
}
```

Podemos llamar a la función con `analisis_proto(asociaciones)` pero, con la definición que hicimos, no nos debe sorprender que la función no haga más que llamar el objeto. 

```{r}
analisis_proto(asociaciones) %>% glimpse()
```

No obstante, esto nos permite observar una cosa, si prestamos atención al entorno: el `objeto_a_devolver` no aparece en nuestra lista de objetos porque quedó "encapsulado" en la función. Lo mismo puede decirse de `tabla_evocaciones`, que es la forma en que en la función llamamos a nuestro primer parámetro (los datos).

Ahora sólo resta pensar en cuáles son los pasos a seguir para realizar el análisis. Nuestros pasos 1 y 2 repiten las operaciones que hicimos más arriba:

(paso 1) vamos a generar una tabla de frecuencias por palabras, calculando las medias de valoración y orden de evocación;
(paso 2) vamos a cortar la tabla, descartando aquellas palabras que no lleguen a una frecuencia mínima (este es un parámetro que vamos a agregar a los paréntesis de la función);

Luego, vamos a agregar:

(paso 3) vamos a calcular los criterios de corte para distinguir los mas/menos frecuentes y los evocados mas/menos rápidamente;
(paso 4) vamos a utilizar estos criterios de corte para segmentar las asociaciones;
(paso 5) vamos a devolver el resultado.

```{r}
analisis_proto <- function (tabla_evocaciones, frecuencia_minima = 2) {
  
  # parametros:
  # tabla_evocaciones = la tabla de evocaciones con las columnas palabra, valoracion, orden
  # frecuencia_minima = un numero que representa la repetición mínima de palabras (aca podemos agregar un valor por defecto)
  # ...
  
  # (paso 1) tabla de frecuencias
  asoc_frecuentes <- asociaciones %>% 
    group_by(palabra) %>% 
    summarize( 
      freq = n(), 
      valoracion_media = mean(valoracion), 
      orden_media = mean(orden) 
    )  
  
  # (paso 2) establecemos un umbral de frecuencia minima
  
  asoc_frecuentes <- asoc_frecuentes %>% 
    filter(freq > frecuencia_minima) 
  
  return(asoc_frecuentes) # ... y lo devolvemos
}
```

Probemos hasta aquí, y veamos el objeto que nos devuelve:

```{r}
analisis_proto(asociaciones) %>% glimpse()
```



```{r eval=FALSE, include=FALSE}

crear_evok <- function( tabla, palabra, orden, valoracion, frecuencia_minima = 2) {
  
  # tabla, palabra y orden son la base
  # otros, como valoracion, deberian venir con una funcion de agregación, mean por default
  # cortes hay que darlos por funcion o por numero: mean, median, threshold
  # frecuencia_minima?
  # freq-dist se tiene que poder obviar
  
  stopifnot(is.data.frame(tabla))
  stopifnot(is.numeric(frecuencia_minima))
  
  palabra_column = enquo(arg = palabra)
  orden_column = enquo(arg = orden)
  valor_column = enquo(arg = valoracion)
  
  # frequency x rank table 
  
  freq_x_rank <- tabla %>% 
    group_by(!!palabra_column) %>% summarise(
      freq=n(), # frecuencia
      rank=mean(!!orden_column), # media de orden de evocacion
      assessm=mean(!!valor_column),  # media de valoracion
      .groups = 'drop_last'
      ) 
  
  # le calculamos una frecuencia minima
  # otra opcion es hacer los calculos sobre el corpus no cortado
  
  freq_x_rank <- freq_x_rank %>%
    group_by(!!palabra_column) %>%
    filter( freq >= frecuencia_minima)
  
  # modo prototypical de iramuteq
  # x <- freq_x_rank %>% 
  #   column_to_rownames(var = "palabra") %>%
  #   select(freq,rank) 
  # mfreq <- sum(x[,1]) / nrow(x)
  # mrank <- sum(x[,1] * x[,2]) / sum(x[,1])
  # print(mfreq)
  # print(mrank)
  
  # 2do: permitir meter las operaciones (o los valores) como args
  
  freq_cut <- mean(freq_x_rank$freq) # cut-off media de frecuencias de evocacion
  rank_cut <- mean(freq_x_rank$rank) # cut-off between high and low rank = a mean split was used (De Rosa, 2003)
  
  # rank cut esta dando != que iramuteq
  
  message("frequency cut = ", freq_cut)
  message("rank cut = ", rank_cut)

  freq_x_rank <- freq_x_rank %>% mutate( q = case_when(
    freq >= freq_cut & rank < rank_cut ~ 1,
    freq >= freq_cut & rank >= rank_cut ~ 2,
    freq < freq_cut & rank < rank_cut ~ 3,
    freq < freq_cut & rank >= rank_cut ~ 4 # teoricamente, no tiene sentido distinguir el 3 del 4
  )
  ) %>% arrange(q,desc(freq,rank))

  return(
    list(
      data = freq_x_rank ,
      parameters = list(
      "freq_cut" = freq_cut ,
      "rank_cut" = rank_cut ,
      "min_cut" = frecuencia_minima ,
      "dix_length" = nrow(freq_x_rank) ,
      "q1_length" = sum(freq_x_rank$q == 1) ,
      "q2_length" = sum(freq_x_rank$q == 2) ,
      "q3_length" = sum(freq_x_rank$q == 3) ,
      "q4_length" = sum(freq_x_rank$q == 4) 
      )
    )
  )
}

```



## Yapa

Listos para practicar un poco más?

1. Hagamos una nube de palabras
