# Preprocesar texto y cruzar tablas

En este capítulo vamos a intentar explorar **¿Cuál es la valoración acerca del big data?**, utilizando un corpus de oraciones, extraídas de sitios de noticias digitales argentinas, que incluyen la palabra "big data". 

A lo largo de este ejercicio veremos:

1. cómo pre-procesar texto para su posterior análisis;
2. cómo cruzar tablas (en nuestro caso, oraciones y diccionarios);
3. cómo buscar e instalar librerías específicas y preparar los datos para su utilización.

Particularmente nos introduciremos en una rama particular del procesamiento del lenguaje natural (NLP), que busca determinar si una oración afirma algo positivo o negativo acerca de un objeto que nos interesa, generalmente conocida como *opinion/ sentiment analysis*. 

Generalmente se acepta que hay 2 métodos para este tipo de análisis: 

1. un enfoque basado en "lexicos" o "lexicones" (diccionarios que incluyen para cada palabra una valoración en alguna dimensión afectiva, como el agrado), y que consiste en calcular la valoración media del texto que nos interesa, a partir de pesar aquellas palabras que están en los lexicones;
2. un enfoque basado en clasificación / aprendizaje automático, que busca inferir reglas para establecer la polaridad de una oración a partir de estudiar un dataset de oraciones previamente clasificadas (por un humano).[^1] 

[^1]: Seguiremos este enfoque en un capítulo posterior.

En este capítulos nos centraremos en el primer enfoque. Buscaremos implementar esto de dos maneras: en primer lugar, un caso "mínimo", asignando valoraciones a palabras y haciendo nosotros alguna evaluación; en segundo lugar, a través de una librería que contemple las falencias de nuestro enfoque "mínimo".

## Cargar datos y recursos

En lo que sigue vamos a trabajar mayormente con funciones del paquete `tidyverse` para manipular y visualizar. También vamos a importar los datos con la función `read_csv()` de la librería `readr`. 

<!-- 2do: definir fuente de datos -->
<!-- 2do: armar una base de 100 oraciones bien claras positivo/negativo -->

```{r echo=TRUE, message=TRUE, warning=FALSE}
# para cargar una libreria primero hay que instalarla:
# install.packages("readr")
# install.packages("tidyverse")

library(readr) # vamos a cargar las librerias
library(tidyverse) 

oraciones <- readr::read_csv(file = "data/oraciones_bd.csv") # importamos
glimpse(oraciones) # miramos la estructura de la base
```

## Pre-procesamiento de texto

Para poder completar nuestros análisis primeros realizaremos varias tareas de preprocesamiento:

1. Haremos un análisis gramatical para determinar los distintos componentes de la oración;
2. Reduciremos las palabras a sus *lemmas*, formas básicas de las palabras, sin género ni conjugación;
3. Descartaremos algunas palabras, quedándonos sólo con las más importantes para determinar la valoración.

Para estas tareas trabajaremos con la librería UdPipe, desarrollada por el [Instituto de linguistica formal y aplicada de la Universidad de la República Checa](https://ufal.mff.cuni.cz/udpipe), que tiene un modelo para procesar texto en castellano.

Lo primero que debemos hacer es instalar la librería. Luego, deberemos descargar el modelo del idioma que nos interesa. 

```{r, eval=F, echo=T}
install.packages("udpipe")
modelo_sp <- udpipe::udpipe_download_model('spanish') # descarga el modelo y guarda la referencia en un objeto modelo_sp$file_model
```

O si ya lo tenemos descargado, es conveniente referenciarlo:

```{r, eval=T, echo=T}
library(udpipe)
modelo_sp <- udpipe_load_model(file = "../dix/spanish-gsd-ud-2.5-191206.udpipe")
```

### Anotación del texto

Con el modelo ya estamos en condiciones de empezar a *parsear* nuestro corpus de oraciones, y anotar qué tipo de componente es cada palabra, además de lemmatizarlas.

```{r eval=F, echo=T}

or_anotadas <- udpipe_annotate( 
  object = modelo_sp, # el modelo de idioma
  x = oraciones$oracion, # el texto a anotar, 
  doc_id = oraciones$doc_id, # el id de cada oracion (el resultado tendrá 1 palabra x fila)
  trace = 250
  ) %>% as.data.frame(.) # convertimos el resultado en data frame

```

```{r include=FALSE}

# guardamos el parseado
# glimpse(or_anotadas)
# readr::write_csv(x = or_anotadas, file = "data/oraciones_anotadas.csv")

# tomamos el parseado
or_anotadas <- readr::read_csv(file = "data/oraciones_anotadas.csv")

```

Vamos a examinar la tabla con las oraciones parseadas:

```{r}
glimpse(or_anotadas)
```

Las siguientes variables nos interesan para preparar los datos para el análisis:

* `doc_id`: dado que la tabla es "larga", y tiene 1 fila por cada palabra de cada oración, el doc_id nos permitirá volver a unir las piezas cuando hagamos tareas por oraciones;
* `lemma`: incluye la forma lemmatizada de la palabra, sin género, en singular, y sin conjugación, y la vuelve minúscula (e.g., "es" se vuelve "ser", y "Datos" se conviernete en "dato");
* `upos`: nos permite aclarar qué tipo de palabra es;

<!-- 2do: con deps o upos se puede centrar en oraciones sobre big data? -->

### Filtramos palabras significativas

Aquí empiezan las decisiones que afectarán la calidad de los análisis, en relación al tipo de resultados que busquemos.

Nuestra primera decisión es aprovechar la información de `upos` para quedaremos con las palabras que probablemente tengan mayor peso para conferir una orientación positiva o negativa: adjetivos, verbos, sustantivos y adverbios.

Además, filtraremos la palabra "bigdata" ya que es esta justamente la que queremos definir por su contexto.

(También seleccionaremos algunas columnas para trabajar, pero esto solamente por comodidad).

```{r}

or_anotadas2 <- or_anotadas %>% 
  select( doc_id, lemma, upos ) %>% # seleccionamos solo las columnas que nos interesan, esto no es necesario
  filter(upos=="ADJ"| upos=="VERB"| upos=="NOUN" | upos=="ADV") %>% # filtramos por tipo de palabra
  filter(lemma != "bigdata")
glimpse(or_anotadas2)

```

Es interesante señalar que pasamos de `r nrow(or_anotadas)` palabras parseadas y anotadas, a solo `r nrow(or_anotadas2)`, que son con las que trabajaremos.

## Cruzamos tablas (lexicones)

Ahora podemos cruzar los lemmas de nuestras oraciones con los lexicones, para calcular la orientación de cada oración que incluye big data.

<!-- 2do: simplificar en 1 solo lexicon -->

Vamos a trabajar con 2 lexicones:

1. *Spanish Dictionary Affect Language* (`sdal`), desarrollado por @Gravano2014, que replica el modelo de @Whissell2009. Este es un lexicon formado por 2700+ términos, clasificados manualmente en tres dimensiones afectivas, de las cuales aquí utilizamos el agrado, el cual se expresa en un rango de 1 (negativo) a 3 (positivo). Es importante señalar que este diccionario incluye términos lemmatizados y transformados para incluir un sufijo que denote el tipo de palabra mencionada, a fin de evitar ambiguedades (e.g., "material_N" denota el sustantivo de "material", mientras "material_A" el adjetivo).
2. *Lexicon de evocaciones a big data* (`evoc`), desarrollado por @Becerra2020 en el marco de una investigación sobre las representaciones sociales del big data con la técnica de la evocación libre de palabras, a la que se añadió la posibilidad de aclarar la valoración del término incluído. Este es un lexicon formado por 1500+ términos. Este diccionario ya incluye los términos lemmatizados. Las valoraciones están expresadas en escala de 0 (negativo) a 10 (positivo).

Vamos a uniformizar estos objetos para que sea más facil manipular las tablas: 

* en ambos lexicones escalaremos las valoraciones `$v` dentro del rango -1 (negativo) y 1 (positivo);
* en `sdal` eliminaremos los sufijos, calculando la media entre los términos ambiguos;

```{r}
evoc <- readr::read_csv("./data/lexicon2021.csv") %>%
  select(-X1, -f)%>%
  filter(!is.na(lemma)) %>% 
  filter(lemma!="bigdata") %>% mutate(v=((v/10)*2)-1) # llevar a -1|1
sdal <- readxl::read_excel("./data/sdal.xlsx") %>%
  mutate(lemma = str_extract(pattern = "[^_]+", string = palabra)) %>% 
  group_by(lemma) %>%
  summarise(v=mean(as.numeric(agrado))) %>% 
  mutate(v=((v/3)*2)-1) # llevar a -1|1
```

Ahora sí: vamos a cruzar tablas! Particularmente, nos interesa ver si los lemmas que extrajimos de nuestras oraciones coinciden con los lemmas en los lexicones. En cuyo caso, vamos a anotar la media de las valoraciones de estos lexicones, junto con la cantidad de lemmas que tomamos de cada oracion (para saber cuantos lemmas con valoraciones hay en la oracion).

Para cruzar tablas usaremos los verbos `_join`, o más específicamente, `left_join` que mantiene todas las filas de nuestra tabla, agregandole las columnas con los valores de otra. Para hacer el cruce de tablas, `_join` utiliza las columnas de nombre coincidente (aunque podés especificar los pares con `by = c("x"="y")`).

Esta es una opción de unión entre otras: `left_join`, `inner_join`, `anti_join`.
[Tomado de https://es.r4ds.hadley.nz/datos-relacionales.html](images/join-venn.svg)

<!-- 2do: hay mucho por simplificar -->

```{r}
oraciones_x_evoc <- or_anotadas2 %>% 
  select(doc_id, lemma) %>% 
  left_join(evoc %>% select(lemma,v)) %>%
  group_by(doc_id) %>%
  summarise(
    lemmas=n(),
    valor=mean(v, na.rm = TRUE),
    cruzadas_n=length(v[!is.na(v)]),
    cruzadas_lemmas=paste(lemma[!is.na(v)], collapse = " "),
    cruzadas_percent=cruzadas_n/lemmas,
    oracion_original=paste(lemma, collapse = " ")
  ) 

oraciones_x_sdal <- or_anotadas2 %>% 
  select(doc_id, lemma) %>% 
  left_join(sdal %>% select(lemma,v)) %>%
  group_by(doc_id) %>%
  summarise(
    lemmas=n(),
    valor=mean(v, na.rm = TRUE),
    cruzadas_n=length(v[!is.na(v)]),
    cruzadas_lemmas=paste(lemma[!is.na(v)], collapse = " "),
    cruzadas_percent=cruzadas_n/lemmas,
    oracion_original=paste(lemma, collapse = " ")
  ) 

dix_juntos <- rbind(
    sdal %>% select(lemma,v) ,
    evoc %>% select(lemma,v) 
    ) %>% 
  group_by( lemma ) %>% summarise(v=mean(v))

oraciones_x_ambos <- or_anotadas2 %>% 
  select(doc_id, lemma) %>% 
  left_join(dix_juntos %>% select(lemma,v)) %>%
  group_by(doc_id) %>%
  summarise(
    lemmas=n(),
    valor=mean(v, na.rm = TRUE),
    cruzadas_n=length(v[!is.na(v)]),
    cruzadas_lemmas=paste(lemma[!is.na(v)], collapse = " "),
    cruzadas_percent=cruzadas_n/lemmas,
    lemmas_a_evaluar=paste(lemma, collapse = " ")
  ) 

```

El diccionario EVOC cruza con el `r oraciones_x_evoc %>% filter(!is.na(valor)) %>% nrow() / nrow(oraciones_x_evoc) * 100`% de las oraciones del corpus, en al menos 1 palabra. El cuadro a continuación muestra la distribución de % de lemmas que quedan cubiertos con EVOC.

```{r}

oraciones_x_evoc %>% ggplot(aes(x=cruzadas_percent)) + geom_histogram(bins=10)

```

<!-- El diccionario SDAL cruza con el `r oraciones_x_sdal %>% filter(!is.na(valor)) %>% nrow() / nrow(oraciones_x_sdal) * 100`% de las oraciones del corpus, en al menos 1 palabra. El cuadro a continuación muestra la distribución de % de lemmas que quedan cubiertos con SDAL -->

```{r}

oraciones_x_sdal %>% ggplot(aes(x=cruzadas_percent)) + geom_histogram(bins=10)

```

Como era de esperarse, dado el mayor número de términos, el diccionario que más palabras incluye del corpus es SDAL.

Si juntamos ambos diccionarios podemos ver que la amplia mayoría de oraciones queda cubierta en más del 50% de sus palabras.


```{r eval=FALSE, include=FALSE}

oraciones_x_ambos %>% ggplot(aes(x=cruzadas_percent)) + geom_histogram(bins=10)

```

El caso mínimo buscó detectar la polaridad de la oración calculando un valor global, promediando las palabras de la oración.

```{r}

valoraciones <- oraciones_x_ambos %>% 
  group_by(doc_id) %>% 
  summarize(valor = mean(valor, na.rm = TRUE), 
            palabras = n()) %>%
  inner_join(or_anotadas2 %>% count(doc_id)) # largo de la oracion

glimpse(valoraciones)

```

Chequeamos manualmente las oraciones para evaluar el procedimiento. 
La siguiente tabla muestra las oraciones con valoracion media más alta, qué palabras contribuyeron, y el valor.

```{r message=FALSE}

valoraciones %>%
  slice_max(order_by = valor, n = 10) %>%
  inner_join(oraciones_x_ambos) %>% 
  inner_join(oraciones) %>%
  pull(oracion)

valoraciones %>%
  slice_max(order_by = valor, n = 10) %>%
  inner_join(oraciones_x_ambos) %>% 
  inner_join(oraciones) %>%
  mutate(cruzadas_n = str_count(cruzadas_lemmas, '\\w+')) %>%
  select(lemmas_cruzados=cruzadas_lemmas, cruzadas_n, lemmas_evaluados = lemmas, valor )

```

El resultado es claramente pésimo, pero ya sabemos desde donde arrancamos.

Podríamos ver si mejora filtrando la cantidad de palabras que cruzan... asi no inferimos el sentido de toda una oracion por una fracción de sus palabras.

```{r message=FALSE}

valoraciones %>%
  inner_join(oraciones_x_ambos) %>% 
  inner_join(oraciones) %>%
  mutate(cruzadas_n = str_count(cruzadas_lemmas, '\\w+')) %>%
  select(lemmas_cruzados=cruzadas_lemmas, cruzadas_n, lemmas_evaluados = lemmas, valor, oracion ) %>%
  filter(cruzadas_n > 3) %>%
  slice_max(order_by = valor, n = 10) %>%
    pull(oracion)
  
valoraciones %>%
  inner_join(oraciones_x_ambos) %>% 
  inner_join(oraciones) %>%
  mutate(cruzadas_n = str_count(cruzadas_lemmas, '\\w+')) %>%
  select(lemmas_cruzados=cruzadas_lemmas, cruzadas_n, lemmas_evaluados = lemmas, valor, oracion ) %>%
  filter(cruzadas_n > 3) %>%
  slice_max(order_by = valor, n = 10) 

```

ahora tiene un poco mas de sentido. vamos con los negativos.

<!-- 2do: hay repetidos ... cualquiera -->

```{r message=FALSE}

# valoraciones %>%
#   slice_max(order_by = valor, n = 10) %>%
#   inner_join(oraciones_x_ambos) %>% 
#   inner_join(oraciones) %>%
#   mutate(cruzadas_n = str_count(cruzadas_lemmas, '\\w+')) %>%
#   select(lemmas_

valoraciones %>%
  inner_join(oraciones_x_ambos) %>% 
  inner_join(oraciones) %>%
  mutate(cruzadas_n = str_count(cruzadas_lemmas, '\\w+')) %>%
  select(lemmas_cruzados=cruzadas_lemmas, cruzadas_n, lemmas_evaluados = lemmas, valor, oracion ) %>%
  filter(cruzadas_n > 3) %>%
  slice_min(order_by = valor, n = 10) %>%
    pull(oracion)
  
valoraciones %>%
  inner_join(oraciones_x_ambos) %>% 
  inner_join(oraciones) %>%
  mutate(cruzadas_n = str_count(cruzadas_lemmas, '\\w+')) %>%
  select(lemmas_cruzados=cruzadas_lemmas, cruzadas_n, lemmas_evaluados = lemmas, valor, oracion ) %>%
  filter(cruzadas_n > 3) %>%
  slice_min(order_by = valor, n = 10) 

```

Ahora bien, esta forma de trabajar (con filtros) tiene un problema: pierde registros. Por ejemplo, de los 4100 originales, ahora me quedan:

```{r message=FALSE, warning=FALSE}

valoraciones %>%
  inner_join(oraciones_x_ambos) %>% 
  inner_join(oraciones) %>%
  mutate(cruzadas_n = str_count(cruzadas_lemmas, '\\w+')) %>%
  select(lemmas_cruzados=cruzadas_lemmas, cruzadas_n, lemmas_evaluados = lemmas, valor, oracion ) %>%
  filter(cruzadas_n > 3) %>%
  nrow()

```

esto se agrava si empezamos a cruzar criterios, por ejemplo, más de 3 lemmas compartidos, y más de 3 lemmas en la oracion original:

```{r message=FALSE}

valoraciones %>%
  slice_max(order_by = valor, n = 10) %>%
  inner_join(oraciones_x_ambos) %>% 
  inner_join(oraciones) %>%
  filter(lemmas>3, cruzadas_n>3) %>%
  pull(oracion)

valoraciones %>%
  slice_max(order_by = valor, n = 10) %>%
  inner_join(oraciones_x_ambos) %>% 
  inner_join(oraciones) %>%
  filter(lemmas>3, cruzadas_n>3) %>%
  select(doc_id, cruzadas_lemmas, valor, lemmas)

```

<!-- 2do: igual habría que ensayar distintas combinaciones de la cantidad de palabras cruzadas con el diccionario (cruzada_n) y la cantidad de lemmas que hubo que evaluar (post filtrar adj, nouns, verbs, etc.) -->

<!-- 2do: otra cosa a revisar para tener una idea de si los resultados tienen sentido: hay que ver la distribucion de oraciones clasificadas. me parece que hay un 99% de casos positivos... -->

<!-- 2do: y ademas, todo esto está calculado con un dix que no está muy balanceado entre positivos/negativos, creo. esto hay que chequearlo, y habria que considerar formas de corregirlo a la hora de calcular los scores -->


## Con packs(txt_sentiment de udpipe)

vamos con txt_sentiment de udpipe

```{r}

polarity_negators <- read.table("data/polarity_negators.txt",
                                header = FALSE, sep = "", dec = ".") %>% unlist()
polarity_amplifiers <- read.table("data/polarity_amplifiers.txt",
                                  header = FALSE, sep = "", dec = ".") %>% unlist()
polarity_deamplifiers <- read.table("data/polarity_deamplifiers.txt",
                                    header = FALSE, sep = "", dec = ".") %>% unlist()

dix_juntos2 <- dix_juntos %>% mutate %>% select(term=lemma,polarity=v)

# scores <- txt_sentiment(x = or_anotadas2,
#                         term = "lemma",
#                         polarity_terms = dix_juntos2, # modifico para rango -1 a 1
#                         polarity_negators = polarity_negators,
#                         polarity_amplifiers = polarity_amplifiers,
#                         polarity_deamplifiers = polarity_deamplifiers)
# 
# scores$overall
# 
# scores$overall %>% slice_max(order_by = sentiment_polarity, n=10) %>%
#   inner_join(oraciones)

```

txt_sentiment suma los scores de las palabras en el dix, que me parece esta desbalanceado en terminos de positivos y negativos.

por eso me parece que las oraciones mas largas (generalmente oraciones mal parseadas, pegadas en 1, con codigo en el medio, etc.) terminan teniendo un score mas alto.

**2do: veamos si mejora cuando limpiemos la base de corpus**

vamos con la polaridad dividida por la cantidad de palabras:

```{r eval=FALSE, include=FALSE}

# scores$overall %>% mutate(polarity_terms = sentiment_polarity/terms)  %>%
#   slice_max(order_by = polarity_terms, n=10) %>%
#   inner_join(oraciones)

```

bueno... estos resultados se ven mejor. al menos cuando las leemos parecen ser todas positivas...

## Con packs(sentimentR)

finalmente, vamos con sentimentr, que esta tirando algunos warnings

```{r}

library("sentimentr")

sentr_oraciones <- get_sentences(oraciones$oracion)
sentr_key <- dix_juntos2 %>% select(words=term , polarity) 
sentr_mykey <- as_key(sentr_key)

sentr_result <- sentiment(sentr_oraciones, polarity_dt = sentr_mykey)

glimpse(sentr_result)

```

veamos resultados. vamos con los 10 mas positivos

```{r}

sentr_result %>% slice_max(order_by = sentiment, n=10)

hist(sentr_result$sentiment)
  
```

<!-- **2do: hay que revisar la documentacion... es normal que haya sentimiento = 3??? por otro lado, aca tambien hay mas frecuencia positiva, por ahi se puede hacer alguna comprobacion para cruzar con txt_sentiment** -->

<!-- **2do: para explorar los resultados de sentimentr hay que ver algunas cosas: parece que te separa las oraciones, y como nuestro corpus tiene algunas oraciones juntas que hay que limpiar, esta agregando oraciones a la base original. de 4100 pasamos a 5777. ademas, como labura con vectores, perdimos la referencia al id del doc original, asi que es medio dificil incluso pegarle la oracion original para ver si los resultados son convincentes** -->
